行  政  法  院  判  決                          八十七年度判字第一八六二號
    原      告  甲○○
    被      告  經濟部中央標準局
右當事人間因新型專利舉發事件，原告不服行政院中華民國八十七年三月三十日台八
七訴字第一三一○五號再訴願決定，提起行政訴訟。本院判決如左︰
    主  文
原告之訴駁回。
    事  實
緣本件關人曾德興於民國八十年四月二十三日以其「配管活動固定架之結構」係由固
定板、腳架及塞頭組合而成；特徵在於固定板二側分別鑽設有固定孔所串連之固定孔
組，二固定孔組間設有釘孔，固定孔組之上下側適當處設有套孔；腳架一端之二側邊
延設二凸片，二凸片間之底緣設有向內彎折九十度之擋片，使腳架可以凸片嵌套於固
定板之套孔定位，腳架另一端之二側延設二前端尖銳之三角形定位角，二定位角間之
底緣設向外彎折九十度之固定片，固定片設固定用釘孔以供釘固之用；塞頭於柱體之
底緣設有向外凸出之凸環等情，向被告申請新型專利，經編為第00000000號
審查，准予專利，於公告期滿審查確定後，發給新型第八○七○五號專利證書。嗣原
告以本案有違核准專利當時（以下稱當時）專利法第九十五條、第九十六條第一款及
第五款之規定云云，檢附第00000000號「建築物管路之嵌埋裝置」新型專利
案（以下稱引證一）、第00000000號「接線開關盒之定位結構改良」新型專
利案（以下稱引證二）等公告影本及六十七年十月四日公布之中國國家標準總號四五
三○正本一件（以下稱引證三），對之提出舉發。案經被告審查，為「本案舉發成立
，應撤銷其專利權。」之審定。關係人訴經經濟部經（八四）訴字第八四六○八九四
八號訴願決定，將原處分撤銷。被告重行審查，仍為「本案舉發成立，應撤銷其專利
權。」之審定。關係人復訴經經濟部經（八五）訴字第八五六二五五二三號訴願決定
，將原處分撤銷。被告重行審查，為本案舉發不成立之審定，發給八十六年一月二十
三日台專（判）○五○一七字第一○三一五六號專利舉發審定書。原告不服，提起訴
願、再訴願均遭駁回，遂提起本願。茲摘兩造訴辯意旨於次：
原告起訴意旨略謂︰一、按，異議案及舉發案，經審查不成立確定者，任何人不得以
同一理由，再為舉發，固為行為時專利法第一百十條準用第六十一條第二項所明定。
惟所謂同一理由，依行為時專利法施行細則第四十五條規定，係指就同一事實同一證
據作同一主張而言。換言之，後提出之案件所提出之事實、證據及主張，皆與已確定
之前案同一，始有不得再為舉發之適用，蓋案件同一是也；若後提出之案件，係併合
多項事實、多項證據為多項之主張，案件既非同一，即無不得再為舉發之適用，被告
自不得認其中之一事實同一，認有右揭法條之適用，而剔除該事實，不與其餘事實為
綜合之審定，此乃右揭法文當然之解釋。被告及一再決定機關就此之誤解，認引證一
「建築物管路之嵌埋裝置」新型專利案，不得再資為本件舉發案之證據，實有違法。
二、次按，「二人以上有同一之新型，各別申請時，應就最先申請者准予專利」，本
法第一百二十九條準用第十五條前段亦有明文。苟有二案先後為核准，自應對於後案
，以其違反同法第九十六條第二款規定，依第一百零四條第一款規定予以撤銷。此一
撤銷，復不以當事人提出舉發為必要，果係違法准許，主管機關非不得依職權撤銷，
以匡疏誤。查系爭案各構件與引證一案之差異性如下：(1)固定板：與引證一之基板比
較，除槽道之差異外，其餘套孔、釘孔，構造及功效上皆與基板一致。因此，除槽道
之設計外，系爭案之固定板、套孔、釘孔皆不能認為具有首創性。(2)腳架：與引證一
之腳板比較，其一端同在嵌入固定板或基板，另端同在固定於模板，構造及功效可謂
同一，雖系爭案腳架一端另設定位角（），但其功效同屬固定之用，為重複之舉，
且其構造亦與引證二案相似，因此，系爭案之腳架除不能認為具有首創性外，更不具
有進步性。(3)塞頭：與引證一之帽頭比較，形狀、構造、功效可謂同一，雖系爭案塞
頭具有一與固定孔配合之凸環，惟該凸環之設計，早於各種螺釘上有此構造，證之於
中國國家標準總號4530編號0443穿孔頭及0444墊圈面頭，皆有凸環設置（箭頭指處）
以供墊圈承面，其內並說明「有墊圈形承面直徑等於或小於對面寬度者」，顯係供為
固定，與系爭案塞頭之固定、避免位移，功效同一。因此，系爭案之塞頭除不能認為
具有首創性外，更不具有進步性系爭案如右揭各述，既僅固定板中之槽道為被舉發人
所創作，其餘主要構造，概與引證一之構造、裝置之手段、形狀之利用之，無分軒輊
，實用上亦為同一，應係同一之新型。本案之申請專利，其申請日在引證一之後六個
月，而雖在引證一公告日之前，然以兩案申請日期相隔六月，而其圖示表現手法及各
構件之相似性，顯然引證一於提出申請後，未料他人抄襲，即以實物應市，致他人取
得實物，稍加改造，另行提出申請，矇准專利所致。惟被告機關本於審查申請案件之
主管機關權力，於此情事，非不得引用右揭條文，不准後申請者專利，或僅准許其有
關「槽道」部分之專利。否則日後有侵害專利權者，豈非形成以一個製造行為，而同
時侵害二個專利權法益存在之怪異現象？而右揭條文豈非形同具文？被告機關未究明
至此，反認原舉發案件既未為提出主張，已不屬原處分範疇，自不得於訴願階段論究
云云，顯將公權力之處分行為應本依法行政之原則，誤認為民事訴訟行為之不告不理
原則矣，難免謬誤違法。三、又按，鈞院六十九年度判字第二二二號判例謂：「凡對
於物品之形狀構造或裝置首先創作合於實用之新型者，固得申請專利，若僅運用顯而
易知之知識，又未能使原物更具有特殊之效能者，即與創作及實用之原則不符，自不
得申請專利」。基於此要旨，系爭案之腳架，係在其申請專利範圍第一項明示「另一
端之二側則延設二前端尖銳之三角形定位角」等語，為專利之主張，則其形狀構造或
裝置，既與引證二即七十九年十月十一日專利公報公告第144056號（申請案號000000
00），陳建智所創作之「接線開關盒之定位結構改良」新型專利案中，第一圖定位柱
(2)頂端之鉤部（）、底端之尖錐狀箭頭（）及止動片（），幾乎相同，而其效
用同一，且均供為建築範圍上之使用，系爭案顯不得申請為專利。被告及一再決定機
關含混為「整體結構」不同，顯然草率及違法。四、再按，系爭案既將凸環列為其申
請專利範圍之第三項，則其地位當不只僅構成整體結構之各別元件而已，而係當此一
「凸環」部分為所仿冒，被舉發人顯然可據該第三項主張專利，進行侵權之訴追。惟
此一「凸環」，早於各種螺釘上有此構造，證之於中國國家標準總號4530編號0443穿
孔頭及0444墊圈面頭，皆有凸環設置（箭頭指處）以供墊圈承面。基於右揭判例要旨
，系爭案就此部分應不得申請專利。否則，任何人苟僅製造或販賣具有凸環之塞頭，
究應依右揭中國國家標準論以無罪？或認係侵害被舉發人右揭專利權之。第三項，應
認有罪？被告及一再決定機關就此不為確認，亦不責成被舉發人依行為時專利法施行
細則第十九條第一項規定為刪除，僅模糊焦點地指稱不足以否定系爭案整體結構之新
穎性云云，其為審定，實有不備理由之違法。五、本件被告違法處分，致原告不能生
產具有凸環之塞頭，權利顯然受損害，爰訴請判決撤銷原處分及一再訴願決定等語。
被告答辯意旨略謂︰一、按本案依其申請專利範圍之結構，主要係由固定板、腳架及
塞頭組合而成，其特徵在於固定板二側分別鑽設有固定孔所串連之固定孔組，且於二
固定孔組之間設有釘孔，又在固定孔組之上下側適當並設有套孔，另腳架一端之二側
邊延設二凸片，該二凸片間之底緣則設有一向內彎折九十度之擋片，使腳架可以凸片
嵌套於固定板上之套孔固定位，而另一端之二側則延設二前端尖銳之三角形定位角，
二定位角間之底緣同樣設一向外彎折九十度之固定片，該固定片上並設有固定用釘孔
以為釘固之用，又塞頭於柱體之底緣設有向外凸出之凸環者。又其中固定板設於二側
之固定孔組，係為二個或二個以上之固定孔串連，且二固定孔間以槽道相連者。其中
塞環之凸環的直徑與固定板上固定孔之直徑相配合，且凸環之厚度則較固定板之厚度
為薄，又塞環之柱體直徑係較固定孔間槽道之直徑為小者．．．。並經參酌本案說明
書及圖式，本案係藉由數個固定孔串連而以槽道相連之固定孔組，具有三角形定位角
之腳架，及在塞頭底緣設以凸環等構造以達到供水管組配、定位、防止移位之功效者
。而引證一之「建築物管路之嵌埋裝置」專利案，其揭露之管路嵌埋係由固定板（基
板）、腳架（腳板）及塞頭（帽頭）結合而成，固定板上設有數孔且設有釘孔及套孔
（鍵孔），另腳架一端設有凸片（鍵塊）及彎折九十度之擋片，使腳架可以凸片嵌套
於固定板上之套孔固定，腳架另側設釘孔，可供釘體釘在模板上。其與本案相較，引
證一專利案雖由固定板、腳架及塞頭結合而成，但其固定孔為單一不相連之孔，並無
本案以槽道相連之設置及在塞頭柱體底緣設以凸環之結構，兩案整體構造並不相同，
又引證一專利案公告日在本案申請日之後，引證一專利案並非申請前之公開刊物，亦
不適用進步性之認定依據（且前訴願決定亦指出引證一專利案已為異議不成立確定之
證據，自不得再為舉發）。又引證二之「接線開關盒之定位結構改良」專利案雖於定
位柱底端形成有尖錐狀之箭頭（雙箭頭）及止動片，惟引證二專利案之整體構造係為
接線開關盒之裝置，與本案之活動固定架結構之裝置構造不同，引證二專利案亦不足
否定本案整體構造之創新性。而原告一再執以各引證案之各別構件、支解主張本案局
部之構件不具首創性、進步性，然本案所請係為「配管活動固定架之結構」的整體構
造，而非各別之零組件，按新型專利應以物品之形狀、構造或裝置之整體構造、及其
整體構造所產生之功效整體考量，尚不能單以各別之構件論究。因此，原告以各引證
案各別之構件自不能否定本案之整體構造的創新性，況且原告所執之各引證案中並無
本案以槽道相連之構造特徵之設置，構造功效上明顯有差異，要難謂為同一創作。二
、另原告以局部之構造（如槽道、三角形定位角）或申請專利範圍附屬項（如第三項
）推論有專利侵害之虞，然即使在專利侵害之認定，亦係以全要件原則認定，而非單
僅以某一構件考量；而原告所執本案之申請專利範圍第三項係依附於第一項，依專利
法施行細則第十六條第三項之規定，附屬項也不得單獨主張，其仍應包括所依附項目
之全部技術內容，故原告以各別之構件而否定本案整體創作之理由顯不足採。本局所
為本案舉發不成立之審定並無違法，本案原告之訴無理由，敬請駁回原告之訴等語。
    理  由
按凡對於物品之形狀、構造或裝置，首先創作，合於實用之新型者，得依法申請專利
，為當時專利法第九十五條所規定。又核准專利之新型，任何人認有違反當時專利法
第九十五條至第九十七條之規定，應撤銷其新型專利權者，依同法第一百十條準用第
六十一條規定，得附具證據向專利局舉發之；從而有無應撤銷新型專利權之情事，依
法應由舉發人附具證據供查。本件經被告重行審查，以引證一揭露之管路嵌埋係由固
定板（基板）、腳架（腳板）及塞頭（帽頭）結合而成，固定板上設有數孔且設有釘
孔及套孔（鍵孔），腳架一端設有凸片（鍵塊）及彎折九十度之擋片，使腳架可以凸
片嵌套於固定板上之套孔固定，腳架另側設釘孔，可供釘體釘於模板。引證一雖由固
定板、腳架及塞頭結合而成，但其固定孔為單一而不相連之孔，並無本案以槽道相連
之設置及在塞頭柱體底緣設以凸環之結構，兩案並不相同；又引證一公告日在本案申
請日之後，不足以認定本案不具進步性。引證二雖於定位柱底端形成尖錐狀之雙箭頭
及止動片，惟引證二接線開關盒裝置之整體構造，與本案活動固定架結構之裝置構造
不同，且二者功效亦不盡相同，引證二亦不足以否定本案整體構造之創新性。引證三
所示編號○四四三之穿孔頭及○四四四墊圈面頭雖揭示凸環之設置，惟其僅係個別之
元件，尚不足以否定本案整體構造之創新性，不具證據力。本案無違當時專利法第九
十五條、第九十六條第一款及第五款之規定，乃為本案舉發不成立之審定。原告以本
案之固定板、腳架、塞頭，雖有部分設計與引證一之基板、腳板、冒頭不同，然其主
要構造及功效並無不同，且本案之腳架形狀構造與引證二相同。本案之申請時間與引
證一之申請時間，相距約六個月，難謂本案無抄襲之嫌。本案與引證二均係以尖形構
件達到固定功效。本案凸環之設置與引證三之墊圈承面，均係供陷入性固定，其功效
相同。本案不具首創性及進步性云云，訴經經濟部、行政院一再訴願決定，以本件原
告舉發理由係單獨以引證一主張本案有違當時專利法第九十五條首創性規定，再分別
以引證二、三主張本案有違同法第九十六條第五款及第一款之規定。惟案外人王秋田
前以引證一主張本案違反當時專利法第九十五條及第九十六條第五款之規定，對之提
起異議，案經被告以本案與引證一結構不同，不能證明本案不具首創性  審定異議不
成立，並告確定。依當時專利第一百十條準用第六十一條第二項之規定，任何人自不
得再據以主張有違同法第九十五條規定，而提出舉發。又本案與引證二之目的及功效
均不相同，本案固定板之固定孔組及固定孔間以槽道相連等特徵並未見於引證二，本
案之整體結構與引證二不同，引證二不足以證明本案不具新穎性、進步性。引證三編
號○四四三穿孔頭及○四四四墊圈面頭雖揭示有凸環裝置，惟凸環僅為本案整體結構
之一元件，不足以否定本案整體結構之新穎性。引證資料不足以證明本案有違當時專
利法第九十五條、第九十六條第一款及第五款之規定。又原告係於八十二年十二月十
七日為本件舉發，而案外人王秋田前以引證一主張本案有違當時專利法第九十五條及
第九十六條第五款規定，對之提起異議，經被告審定異議不成立，王秋田提起訴願、
再訴願及行政訴訟，均遭駁回，乃告確定，有行政法院八十二年三月二十三日八十二
年度判字第四九二號判決影本附卷可稽，是依當時專利法第一百十條準用第六十一條
第二項之規定，任何自不得以同一證據、事實再為舉發。至另主張本案有違當時專利
法第九十六條第二款規定，應由被告依職權撤銷一節，係屬另案問題，非本件舉發案
之範疇，自非訴願、再訴願所得審究，遂駁回原告之訴願及再訴願。揆諸首揭規定，
原處分及一再訴願決定均無違誤。茲原告起訴除仍執前詞爭執外，並主張所謂同一理
由，係據同事實、證據作同一主張而言，告後提出之案件係併合多項事實、證據及主
張者，即不得認其中經審查不成立確定之一不得與其餘事實為綜合之審定云云。按除
原處分及原決定業已論明者，引用外。查訴願人王秋田前以引證一主張本案有違當時
專利法第九十五條及第九十六條第五款之規定，對之提起異議，案經被告為異議不成
立之審定，嗣其循序訴經本院八十二年度判字第四九二號判決駁回確定，而原告對本
案之舉發，係以引證一主張本案有違當時專利法第九十五條關於首創性之規定，另分
別以引證二、三認本案有違同法第九十六條第五款及第一款之規定，此觀諸原處分附
其專利舉發申請書記載甚明。是其就引證一部分，自係就訴願人王秋田異議不成立之
同一事實、證據為同一主張，原處分及原決定認依當時專利法第一百十條準用第六十
一條第二項規定，不得復用為本案舉發之證據。核非無據。原告指摘有違各該法條規
定云云，即不足取。其起訴意旨難謂有理，應予駁回。
據上論結，本件原告之訴為無理由，爰依行政訴訟法第二十六條後段，判決如主文。
中    華    民    國     八十七      年      九      月      十七       日
                    行 政 法 院 第 三 庭
                                審 判 長 評  事      曾  隆  興
                                         評  事      沈  水  元
                                         評  事      趙  永  康
                                         評  事      蔡  進  田
                                         評  事      鄭  淑  貞
右  正  本  證  明  與  原  本  無  異
                                         法院書記官  郭  育  玎
中    華    民    國     八十七      年      九      月      十八       日
